【裁判字號】    89,上更(一),601
【裁判日期】    900118
【裁判案由】    偽造文書
【裁判全文】
臺灣高等法院臺南分院刑事判決          八十九年度上更 (一)字第六一號
    上  訴  人
    即  被  告  戊○○
    選任辯護人  鄭慶海
                邱玲子律師
右上訴人因偽造文書案件，不服臺灣臺南地方法院八十六年度訴字第一四八六號，中
華民國八十七年五月二十六日第一審判決（起訴案號：臺灣臺南地方法院檢察署八十
六年度偵字第七九四三號）提起上訴，判決後經最高法院第一次發回更審，本院判決
如左：
    主  文
上訴駁回。
戊○○緩刑伍年。
    事  實
一、戊○○曾於民國（下同）七十四年間，因妨害國幣懲治條例案件，經臺灣高等法
    院判處有期徒刑二年六月，嗣經七十七年、八十年二次罪犯減刑條例減為有期徒
    刑一年一月十日，於八十年二月十日縮刑執行完畢（未構成累犯），嗣於八十五
    年十二間，得知丙○○○急需現款應急，向丙○○○稱其與銀行關係良好，可代
    辦貸款，並向丙○○○稱要先存入部分金額以取得往來績效，以便貸款額度較高
    及利率較低，丙○○○乃於八十六年一月二十日至台灣土地銀行東台南分行開0
    00000000000號帳戶，並存入新台幣（下同）二十萬元，詎戊○○竟
    於八十六年一月間，基於概括之犯意，並意圖為自己不法之所有，向丙○○○謊
    稱欲幫其辦理抵押貸款，須拿所有權狀、存摺及印鑑至銀行辦理抵押貸款，丙○○○不疑有詐，乃將上開帳戶之存摺及印鑑交予戊○○，戊○○即連續於八十六
    年一月二十七日（領取十八萬元）、一月二十八日（領取一萬二千元）、二月十
    二日（領取七千元），分三次盜用丙○○○之印章蓋於取款憑條上而偽造丙○○○取款之文書，向土地銀行東台南分行詐領十九萬九千元，足生損害於丙○○○
    。
二、案經丙○○○訴由台灣台南地方法院檢察署檢察官偵查起訴。
    理  由
一、訊據上訴人即被告戊○○固坦承有蓋告訴人丙○○○之印章，連續三次向土地銀
    行東台南分行提領計十九萬九千元之事實，惟矢口否認有詐欺及偽造文書之犯行
    ，辯稱：其係向告訴人借二十萬元才拿告訴人之存摺及印章去提款，係告訴人之
    夫丁○○告訴伊要貸款，但無處可貸，伊才介紹土銀東台南分行陳經理與其認識
    ，經陳經理告以要遷戶籍至台南市及存款以取得績效，但因告訴人之土地曾被查
    封信用不好，後來土銀不同意貸款，伊才轉請告訴人當伊六千萬元貸款之保證人
    ，並借二十萬元來當規費，俟伊貸六千萬元下來才借告訴人一百五十萬元，同時
    並還二十萬元，她有同意，並來作保，後來又不願當保證人，告訴人確有同意領
    款，伊去她家拿存摺印章時，她們夫妻均在場，也均有同意領取云云。
二、惟查：
(一)被告右揭犯行業據告訴人丙○○○迭次於偵查中、原審審理時及本院調查中指訴
    綦詳，並有台灣土地銀行東台南分行八十七年四月一日東南存字第八七００一一
    四號函檢附之八十六年一月二十七日、一月二十八日、二月十二日其偽造之告訴
    人取款憑款條影本附卷可稽（見原審卷第七十三頁至第七十六頁）。查告訴人聽
    信被告之建議，須先行開戶並存入部分款項以取得往來績效，以便貸款額度較高
    及利率較低，告訴人丙○○○乃於八十六年一月二十日至台灣土地銀行東台南分
    行開000000000000號帳戶，並向他人借款二十萬元存入，然被告竟
    於八十六年一月間，向丙○○○謊稱欲幫其辦理抵押貸款，須拿所有權狀、存摺
    及印鑑至銀行辦理抵押貸款，戊○○卻於告訴人存款一週後即八十六年一月二十
    七日即領取十八萬元、一月二十八日領取一萬二千元、二月十二日領取七千元，
    致使告訴人之存款僅剩一千元，從而與所謂：「須先行開戶並存入部分款項以取
    得往來績效，以便貸款額度較高及利率較低」等語有悖，雖至愚亦不可能將欲取
    得往來績效之存款於存款七天後即借予他人，況該款告訴人係向他人所借。復查
    該印鑑章被告於同年三月三日告訴人前往銀行辦理對保時交還給告訴人，而存摺
    則藉口稱一時找不到，直至告訴人提出告訴，檢察官偵查中始交還告訴人，為被
    告坦承甚詳，由此觀之，被告顯係怕告訴人因此查知該存款遭其領走，始不願將
    存摺與印鑑同時交還告訴人，應無疑義，況查被告於向告訴人拿所有權狀、存摺
    及印鑑後，始終未正式代告訴人向銀行辦理抵押貸款手續，已據證人即該銀行放
    款承辦人甲○○於本院調查時證述明確，益徵被告所謂於領款前經告訴人之夫丁○○之同意，顯非可採。
(二)被告所舉證人即原台灣土地銀行東台南分行經理陳勝彥於本院前審證稱：被告有
    介紹告訴人來貸款，當時因其戶籍不在我轄區，所以建議其遷戶籍至我轄區，並
    先開戶取得實績，而告訴人之夫有提出申請書，但我們審查時發現丁○○債信不
    佳及提供之土地曾被查封過，所以婉拒放款，被告有融資貸款五、六千萬元，告
    訴人夫妻原均是連帶保證人，但對保後翌日告訴人表示不願當保證人，他們來對
    保前，已提出貸款申請書，告訴人與被告申請貸款時間應該是同時；復證稱：並
    不知告訴人有無同意被告從其存摺中提借二十萬元等語（見本院前審卷四十、四
    十一頁訊問筆錄、原審卷第四十三頁背面）。固足證被告有介紹告訴人向前開銀
    行要貸款（但未正式提出申請）及告訴人有為被告之貸款保證人其後復不同意之
    事實，然依前述證人所述，告訴人前往對保係八十六年三月三日，然被告於八十
    六年一月廿七日即將告訴人之存款提領，期間相差月餘，且據該銀行放款部承辦
    人於本院證稱並未接到告訴人之貸款申請等情，故自無所謂告訴人貸款申請遭銀
    行拒絕之情事，又告訴人僅欲借款一百五十萬元，豈有願意擔任五千萬元貸款連
    帶保證人之理，從而被告所謂：後來土銀不同意告訴人貸款，伊才轉請告訴人當
    伊六千萬元貸款之保證人，並借二十萬元來當規費，俟伊貸六千萬元下來才借告
    訴人一百五十萬元；，同時並還二十萬元等語，顯與事實不符。告訴人迭次陳稱
    其以為係前去為自己貸款所為之對保，事後知係為被告對保即寧可不貸而不願保
    證而退保，則尚非無據。該證人陳勝彥復證述不知告訴人有無同意被告領取該二
    十萬元，是證人陳勝彥之證言尚難資為對被告有利之證據。
(三)證人即告訴人之夫丁○○於本院前審證稱：被告表示其在銀行有熟人可以貸款，
    並稱存款實績越好，越容易貸到錢，所以才會去存二十萬元，存款後被告打電話
    來問存款否，並來拿存款簿、印章，表示要拿去給經理看，好快一點放款，我夫
    妻均不同意借錢給被告；被告並沒有說我部分不能貸款，只是說如果其貸款先下
    來，而我的貸款未出來，他願先借我一百五十萬元，並沒有說我的房子不能辦抵
    押；被告在阿里山上有小木屋要增建，我叫友人替其作，工資十萬元，完工後，
    被告稱沒有現金要開支票，而我向其表示如無錢，我願將銀行存款借他先付，他
    才告訴我他已領走了，他是「一月底」時告訴我的，我才知道存款被領走，我要
    求其補回，但未將此事告訴我妻，怕夫妻爭吵，我妻係去銀行保證後才發覺存款
    被領走．．．而十萬元之本票，係被告開給我朋友之工資，我拿去向被告換十萬
    元，被告要求我簽名等語（見本院前審卷第三十四頁訊問筆錄）；核與告訴人於
    本院前審陳述：三月三日通知要對保，三月四日去對保，事後我想借款還要當保
    證人，不太對，所以不願借款了，並於翌日去銀行表示不想當保證人，而後才發
    現存款被領走等語相符。是被告所辯告訴人之夫丁○○有同意將該二十萬元之存
    款借給被告，已為證人丁○○所否認，縱令丁○○於被告無法給付工資十萬元而
    有同意先借之事實，惟當時被告已領取，況告訴人始終不知情，是被告所辯丁○○事前有同意領取云云，亦非屬實。
(四)被告所舉證人即與被告合夥投資購買土地之「乙○○」就有關告訴人有無同意被
    告借用其存款二十萬元一事，於原審審理時固證稱：有關該事是被告直接打電話
    和告訴人之先生丁○○談的，電話中丁○○講什麼，其未聽到，但電話談完後，
    被告對其說丁○○有同意等語（見原審卷第五十三頁）。惟查被告並未打電話與
    丁○○談到上開二十萬元借款之事，丁○○亦未曾同意被告借用告訴人之存款，
    業據丁○○於原審審理時證述在卷（見原審卷第五十三頁）。證人乙○○雖於本
    院前審具狀稱：於八十六年二月伊與丁○○於小吃部飲酒時，曾向丁○○探詢是
    否同意被告由銀行領錢借給二十萬元，而丁○○表示實在，並問伊新化土木部分
    由其承包及一百五十萬元轉借給他有無問題等語，然查依丁○○前述於其同意先
    借十萬元之時，被告已經領取該款甚明，且告訴人並未表示同意，是證人乙○○
    之證言亦難資為被告有利之證據。被告聲請再傳訊該證人，即無必要。
(五)被告於原審雖提出其八十六年三月十一日簽發，票號一九四０五一號、金額十萬
    元、丁○○簽收之本票影本一紙(見原審卷第二十八頁)，以證明其事後另有還告
    訴人十萬元，惟查該張本票是被告僱用王榮富在阿里山蓋小木屋，沒錢付給王榮
    富，開了二次支票都退票，後來才開該張本票要付給王榮富，因王榮富是透過丁○○才認識被告的，被告拿該張支票要丁○○轉交給王榮富，後來被告打電話叫
    丁○○去他那裏領十萬元給王榮富，丁○○乃向王榮富拿回該張本票交給被告，
    並在本票背面表示簽收到十萬元，亦據丁○○及王榮富於原審審理時證述在卷（
    見原審卷第九十五頁正反面），復據證人丁○○於本院前審證述在卷，顯見該十
    萬元之本票並非還告訴人之款甚明，嗣雖於本院前審審理中被告與告訴人和解，
    已清償十萬元，為告訴人所自承，並有八十七年七月二十日之和解書在卷可按，
    惟仍難解被告前揭犯行。
(六)告訴人本人既係需款應急，焉有借自他人存置銀行作為實績之款項復借予被告之
    理。又被告向銀行貸款五、六千萬元，及設立公司，卻連要辦理貸款及設立公司
    之規費均無財源支付，而需領取告訴人之存款以為支付，足徵被告確有前開藉詞
    而取得告訴人之存摺及印章而領取該款；又被告提出申貸五千萬元支付規費之收
    據三紙即八十六年一月二十七日之六萬元及八萬元，同年月二十八日之八萬一千
    二百四十元，核與被告於八十六年一月二十七日領取十八萬元，同年月二十八日
    領取一萬二千元，同年二月十二日領取七千元，經核尚有不符，是被告所辯係向
    告訴人借該款支付前開規費，尚非屬實。
    綜上所述，上訴人即被告上開所辯，無非事後飾卸之詞，不足採信，且被告所有
    足生損害於告訴人。本件罪證已臻明確，被告犯行洵堪認定。
三、核上訴人即被告所為，係犯刑法第二百十六條、第二百十條之行使偽造私文書罪
    及第三百三十九條第一項詐欺取財罪。被告盜用告訴人之印章以偽造取款憑條，
    其盜用印章為偽造私文書之部分行為，被告偽造取款憑條後據以行使，其偽造之
    低度行為，為行使之高度行為所吸收，均不另論罪。被告先後三次行使偽造私文
    書以詐欺取財，時間緊接，犯罪構成要件相同，顯均係基於概括之犯意為之，均
    應依連續犯之規定各論以一罪，並均加重其刑。其所犯偽造私文書與詐欺取財二
    罪間，有方法結果之牽連關係，應從一重之行使偽造私文書罪處斷。
四、原審以被告罪證明確，因以適用刑法第五十六條、第二百十六條、第二百十條、
    第三百三十九條第一項、第五十五條，罰金罰鍰提高標準條例第一條前段等規定
    ，並審酌被告之品行、犯罪之動機、手段、所生之危害及犯罪後之態度等一切情
    狀，量處有期徒刑七月。本院經核原判決認事用法俱無不合，量刑亦稱妥適，被
    告上訴意旨否認犯罪，空言指摘原判決不當，並無可取，為無理由，應予駁回。
    又被告上訴聲請宣告緩刑，查被告雖曾於七十四年間，因妨害國幣懲治條例案件
    ，經臺灣高等法院判處有期徒刑二年六月，嗣經七十七年、八十年二次罪犯減刑
    條例減為有期徒刑一年一月十日，於八十年二月十日縮刑執行完畢，有本院全國
    前案紀錄表在卷可按，惟其於刑之執行完畢後五年以內未曾受有期徒刑以上刑之
    宣告，又被告事後已與被害人和解，並已按和解條件全部履行完畢，且告訴人亦
    表示不願追究，願原諒被告，綜此各情參酌，顯見被告有悔改之意，被告經此刑
    之宣告後，應知警惕，而無再犯之虞，本院因認暫不執行其刑為適當，併予以宣
    告緩刑伍年，以勵自新。
據上論斷，應依刑事訴訟法第三百六十八條，刑法第七十四條第二款判決如主文。
本案經檢察官王碧霞到庭執行職務。
中      華      民      國    九十    年      一      月     十八     日
                                 臺灣高等法院臺南分院刑事第四庭
                                         審判長法  官
                                               法  官
                                               法  官
右正本證明與原本無異。
如不服本判決，應於判決送達後十日內向本院提出上訴狀，其未敘述理由者並應於提
出上訴狀後十日內向本院補提理由書（應附繕本)。
                                        書記官
中      華      民      國    九十    年      一      月              日
附錄：本判決論罪科刑法條全文
附錄本案論罪科刑法條：
刑法第二百十六條：
行使第二百十條至第二百十五條之文書者，依偽造、變造文書或登載不實事項或使登
載不實事項之規定處斷。
刑法第二百十條：
偽造、變造私文書，足以生損害於公眾或他人者，處五年以下有期徒刑。
刑法第三百三十九條第一項：意圖為自己或第三人不法之所有，以詐術使人將本人或
                          第三人之物交付者，處五年以下有期徒刑、拘役或科或
                          併科一千元以下罰金。


司法院資訊處製作；財團法人民間司法改革基金會備份。
